臺灣士林地方法院民事判決
109年度訴字第2062號
原      告  乙○○  
訴訟代理人  王棟樑律師
被      告  甲○○(即WUNI日式健康鍋物)

訴訟代理人  商桓朧律師
上列當事人間請求遷讓房屋等事件，本院於中華民國111年2月10
日言詞辯論終結，判決如下：
    主  文
被告應將門牌號碼臺北市○○區○○街○○○號房屋遷空返還予原告。
被告應給付原告新臺幣肆拾伍萬伍仟元及自民國一０九年十二月
十二日起至清償日止，按週年利率百分之五計算之利息。
被告應自民國一０九年十一月一日起，至遷空返還上開房屋之日
止，按月給付原告新臺幣玖萬伍仟元。
原告其餘之訴駁回。
訴訟費用由被告負擔十分之九，餘由原告負擔。
本判決第一項於原告以新臺幣壹佰陸拾萬元為被告供擔保後，得
假執行；被告以新臺幣肆佰柒拾玖萬元為原告供擔保，得免為假
執行。
本判決第二項於原告以新臺幣壹拾伍萬貳仟元為被告供擔保後，
得假執行；被告以新臺幣肆拾伍萬伍仟元為原告供擔保，得免為
假執行。
本判決第三項於原告按月以新臺幣參萬貳仟元為被告供擔保後，
各得假執行；被告按月以新臺幣玖萬伍仟元為原告供擔保，各得
免為假執行。
原告其餘假執行之聲請駁回。 
   事實及理由
一、原告起訴主張：
　㈠被告自民國101年起即使用原告所有門牌號碼臺北市○○區○○街
    00號房屋（下稱系爭房屋），嗣於103年8月兩造就系爭房屋
    簽訂租賃契約，並於106年8月續定房屋租賃契約（下稱系爭
    租約），現租賃期間自106年8月1日起至111年7月31日止，
    每月租金新臺幣（下同）9萬5千元。詎被告自109年2月起即
    以房屋漏水為由詎付租金，伊定相當期限催告被告支付租金
    ，然被告仍遲付租金達2個月之租額，爰於109年10月28日函
    告被告依民法第440條終止系爭租約，系爭租約業於同年月3
    0日終止，遂依系爭租約、民法第767條請求返還系爭房屋，
    依系爭租約第6條第2項請求自109年11月1日起支付每日房租
    2倍計算之違約金，並依系爭租約第3條第1項請求被告給付
    自109年2月起至同年10月止積欠之租金85萬5,000元。系爭
    房屋並無被告所指漏水瑕疵，且系爭房屋倉庫木地板為被告
    自行增設，非伊應負責修繕範圍，又縱有漏水亦屬局部，並
    不影響被告正常使用，況伊亦有提出鐵皮屋頂補強防水及整
    修倉庫地板，並無未盡修繕義務，然為被告拒絕，被告以系
    爭房屋漏水為由主張同時履行抗辯拒付租金，應無理由顯係
    權利濫用。
　㈡並聲明：⒈被告應將系爭房屋遷空返還予原告，並應自109年1
    1月1日起至返還系爭房屋之日止，按月給付原告19萬元；⒉
    被告應給付原告85萬5,000元，暨自起訴狀繕本送達之翌日
    起至清償日止按年息百分之五計算之利息；⒊訴訟費用由被
    告負擔；⒋請准供擔保宣告假執行。
二、被告答辯略以：
　㈠伊承租系爭房屋經營餐飲事業，然陸續發現系爭房屋有漏水
    、地板下陷、油漆剝落之壁癌及牆壁剝落而磚牆外露等諸多
    瑕疵，嚴重欠缺經營餐飲事業所需具備整潔之營業環境，顯
    有未保持租賃物合於約定使用、收益之狀態等違約情事。參
    酌被證4對話記錄，伊至遲於108年9月11日起即一再與原告
    代理人黃森榮所委任之代理即房屋仲介業者甲○○聯絡，並至
    少逾半年之期間內，一再催告修繕系爭房屋，原告既不爭執
    系爭房屋存有漏水等應修繕之瑕疵，惟竟迄未就系爭房屋瑕
    疵履行其修繕義務，足見原告確有未履行修繕義務等債務不
    履行，原告就系爭房屋既未履行修繕義務，保持其合於約定
    使用、收益之狀態，伊依法自得行使同時履行抗辯，拒絕給
    付租金，並無違約情事，且系爭租約所定違約金過高。
　㈡並聲明：⒈原告之訴駁回；⒉訴訟費用由原告負擔；⒊如受不利
    益之判決，請准被告供擔保免為假執行。　
三、得心證之理由：
  ㈠被告自101年起即使用原告所有系爭房屋，嗣於103年8月兩造
    就系爭房屋簽訂租賃契約，並於106年7月11日續定系爭租約
    ，現租賃期間自106年8月1日起至111年7月31日止，每月租
    金9萬5千元，被告已交付40萬元保證金予原告；被告於系爭
    房屋開設日式健康鍋物店，自109年2月起未依約給付租金，
    原告於109年2月5日、同年4月6日寄發存證信函予被告，定
    期催告給付租金，被告迄今未繳納自109年2月起之租金，原
    告於109年10月28日寄發存證信函，向被告表示終止系爭租
    約，該信函於同年月30日送達被告，被告現仍繼續占有系爭
    房屋，有本院102年度訴字第994號判決、和解筆錄、房屋租
    賃契約、系爭租約、存證信函、存證信函回執附卷可稽（見
    本院卷一第22-30、34-35、38-39、40-41、44-46、52-53、
    232頁），被告就此並未提出爭執（見本院卷二第206-216頁
    ），堪信為真正。
  ㈡系爭租約於109年10月30日合法終止。
　⒈按「（第1項）承租人租金支付有遲延者，出租人得定相當期
    限，催告承租人支付租金，如承租人於其期限內不為支付，
    出租人得終止契約。（第2項）租賃物為房屋者，遲付租金
    之總額，非達二個月之租額，不得依前項之規定，終止契約
    。其租金約定於每期開始時支付者，並應於遲延給付逾二個
    月時，始得終止契約。」，民法第440條第1、2項定有明文
    。又按「（第1項）前條擔保之金額（係指以現金為租賃之
    擔保），不得超過二個月房屋租金之總額。（第2項）已交
    付之擔保金，超過前項限度者，承租人得以超過之部份抵付
    房租。」、「出租人非因左列情形之一，不得收回房屋。…
    三、承租人積欠租金額，除擔保金抵償外，達二個月以上時
    。…」，土地法第99、100條第3款亦有明文。而按土地法第1
    00條第3款關於擔保抵償租金之規定，雖僅就未定有期限之
    租賃而設，然在定有期限之租賃實具有同一之法律理由，自
    應類推適用（最高法院44年台上字第516號判決意旨參照）
    。且按土地法第99條固規定，已交付之擔保金超過二個月房
    屋租金之總額限度者，承租人得以超過之部份抵付房租。然
    所謂抵付，為抵銷性質，仍待承租人以意思表示為之（最高
    法院110年度台上字第1370號判決意旨參照）。準此，定有
    期限之房屋租賃，非因遲付之租金總額，扣除擔保金（即押
    租金）後，達二個月之租額者，出租人不得終止契約，且已
    交付擔保金超過二個月房租部分若要抵付租金，仍待承租人
    以意思表示為之。
　⒉被告自109年2月起未按期繳納租金，迄109年10月止，已積欠
    達九個月之租金，扣除相當於二個月租金之保證金19萬元，
    仍積欠租金七個月（被告就超過二個月房租之保證金，並未
    抵付租金之表示，又縱使扣除該保證金，被告仍積欠逾二個
    月之租金，附此敘明）。原告於109年2月5日、同年4月6日
    各以存證信函催告被告於文到3日內、5日內給付欠租（見本
    院卷一第40-41、44-45頁），被告未為給付，原告於同年10
    月28日寄發存證信函，向被告表示終止系爭租約（見本院卷
    一第52-53頁），被告於同年月30日收受該信函（見本院卷
    一第232頁），則系爭租約於109年10月30日終止之事實，堪
    予認定。
　⒊被告雖辯稱：伊承租系爭房屋經營餐飲事業，然陸續發現系
    爭房屋有漏水、地板下陷、油漆剝落之壁癌及牆壁剝落而磚
    牆外露等諸多瑕疵，嚴重欠缺經營餐飲事業所需具備整潔之
    營業環境，原告就系爭房屋既未履行修繕義務，保持其合於
    約定使用、收益之狀態，伊依法自得行使同時履行抗辯，拒
    絕給付租金，並無違約情事等語。經查：
　⑴按「出租人應以合於所約定使用收益之租賃物，交付承租人
    ，並應於租賃關係存續中，保持其合於約定使用、收益之狀
    態。」，民法第423條定有明文。且按租賃物之交付與合於
    約定使用收益狀態之保持，乃出租人之主要義務與承租人支
    付租金之義務，彼此有對價關係，如於租賃關係存續中，出
    租人未盡保持租賃物合於約定使用收益狀態之義務，而致承
    租人不能達租賃之目的者，承租人非不得行使同時履行抗辯
    權，而拒絕租金之給付（最高法院76年度台上字第237號判
    決意旨參照）。
　⑵被告辯稱：系爭房屋有漏水、地板下陷、油漆剝落之壁癌及
    牆壁剝落而磚牆外露等瑕疵，原告就系爭房屋未保持合於約
    定使用收益之狀態，伊得拒絕給付租金等語，並提出系爭房
    屋照片、平面圖、被告與甲○○對話記錄為證（見本院卷一第
    84-190、282、260-280頁，本院卷二第28-166頁）。然查，
    ①依被告與甲○○對話記錄，被告於108年9月22日告以：「因
    為鄰居一直希望盡快處理」、「最近發現老鼠和貓都躲在屋
    頂裡」等語（見本院卷一第260頁），被告於108年12月16日
    告以：「我可不想有意外再來善後」等語（見本院卷一第26
    6頁），於109年1月4日，甲○○詢問：「另外阿伯請我問你…
    關於屋頂安全問題！是否有消防單位的公文…」等語（見本
    院卷一第268頁），於109年1月12日，被告告以：「房子是
    他的，結構性漏水和原建築公安問題，他必須要出面處理。
    不要一直說他是在幫忙我們承租方，萬一發生意外，這責任
    誰都擔不起！」等語（見本院卷一第268-270頁），於109年
    2月4日，被告告以：「根本不把房屋漏水當一回事，沒打算
    處理？！」等語（見本院卷一第274頁）。倘系爭房屋因被
    告所指漏水、地板下陷、油漆剝落之壁癌及牆壁剝落而磚牆
    外露等情形，致不合於被告經營鍋物店使用，被告當於透過
    甲○○聯絡黃森榮（即原告之代理人，見本院卷一第39頁）時
    ，陳述系爭房屋有各該情形，然被告卻陳述鄰居希望盡快處
    理、有老鼠及貓躲在屋頂、不想意外再善後，嗣始提及漏水
    一事，則被告所指系爭房屋漏水等情，是否已影響被告租賃
    系爭房屋經營鍋物店，已非無疑。②又證人甲○○到庭證稱：
    伊是房仲，原告是黃森榮的媳婦，原告一直在國外，由黃森
    榮代為處理臺灣事務，被告於108年9月與伊line聯絡，請伊
    傳話，被告說系爭房屋室內漏水、天花板會掉雜物下來，伊
    於10月陪同黃森榮、裝修師父到現場，當天被告有到現場，
    被告才有鑰匙，系爭房屋是做涮涮鍋的店，天花板及周邊牆
    壁都有用木作裝潢起來，所以完全看不出漏水點在哪裡，只
    有一間倉庫房的木地板感覺潮濕爛掉，倉庫房在走道最底的
    左手邊，倉庫房與營業地方有隔間隔開，當時還有在營業；
    109年1月，伊陪同原告、黃森榮及裝修師父到場，被告也在
    場，當天現場情形就跟第一次一樣，還是倉庫房的問題；10
    9年3月，伊與原告律師、被告到現場，還是倉庫房的問題，
    沒有看到明顯哪裡漏水；被證6大致上是該屋的平面圖，剛
    剛說的倉庫就是儲藏室，被證7伊當場沒有看到這個地方，
    他也沒有提示要看這些地方，被證8當場沒有看到這些細項
    ，被證9當天沒有看到，伊無法確認這是什麼地方，被證10
    這是倉庫房的狀況，當天只看到這個地方，被證11當天沒有
    看到這個地方等語（見本院卷二第195-197、201頁）。經核
    ，證人甲○○到庭具結為以上之證述，應無甘冒偽證重罪而為
    虛偽陳述之理，且其所證內容具體明確，並與其與被告之對
    話記錄、原告所提儲藏室照片均能相互佐證（見本院卷一第
    260-280頁，本院卷二第126-148頁），而原告主張儲藏室木
    地板為被告自行增設並非其應負責修繕範圍等語（見本院卷
    二第221頁），證人甲○○則證述其不知道系爭房屋裝潢及地
    板為何人所做等語（見本院卷二第198頁），並無偏頗原告
    之情形，證人甲○○所述，應可採憑。而依證人甲○○之證詞，
    其於108年10月、109年1月、同年3月陪同黃森榮等到系爭房
    屋，被告均有在場，主要是倉庫房木地板潮濕爛掉，其他看
    不出明顯漏水的地方，該倉庫房與營業地方有隔間隔開，且
    於108年10月，系爭房屋仍有營業。據此，僅能認系爭房屋
    倉庫房木地板潮濕爛掉，未能認被告所指其他漏水情形，且
    因倉庫房與營業處所有隔間，並未影響被告租賃系爭房屋經
    營鍋物店。③至被告所提系爭房屋平面圖、照片（見本院卷
    二第28-166頁），其中系爭房屋倉庫房確有潮濕爛掉之情形
    ，業如前述；另被告所指鐵捲門及玻璃門內側、座位區天花
    板及兩側牆壁與地板、吧檯及工作區、休息室、洗碗區及後
    門漏水等情，經核，倘系爭房屋各該位置有漏水情形，並影
    響被告經營鍋物店，被告應會於原告、黃森榮至系爭房屋時
    ，陳述上情，然依證人甲○○之證述，被告並未於原告、黃森
    榮至系爭房屋時，直指各該位置漏水。再參以鐵捲門及玻璃
    門內側照片（見本院卷二第26、28、30-40頁）、座位區天
    花板及兩側牆壁與地板照片（見本院卷二第26、28、42-48
    頁），雖可見部分污漬，然未能認各該污漬係因漏水造成；
    又依洗碗區及後門照片（見本院卷第26、28、150-166頁）
    ，雖有部分水漬、牆面斑駁，然此位於鍋物店磚牆外，與鍋
    物店室內有所區隔；再依吧檯及工作區照片（見本院卷二第
    26、28、80-124頁），牆面之裝潢雖有斑駁剝落、污漬，並
    有水管外露之情形，然依該鍋物店室內遠近景照片（見本院
    卷二第42、80、84頁），並未見裝潢斑駁剝落、污漬、水管
    外露等情，而吧檯及工作區與座位區有所間格（見本院卷二
    第80頁），且位於冰箱側邊斑駁剝落處，原黏貼有保力龍板
    （見本院卷一第86-90頁，本院卷二第90頁）（應可於該處
    修繕前，為一定清消並營業）。參以證人甲○○證稱其於108
    年10月、109年1月、同年3月陪同黃森榮到系爭房屋，只有
    看見倉庫房木地板潮濕爛掉，且於108年10月，系爭房屋仍
    有營業。據此，尚無從認被告所指各該位置漏水情形業已使
    被告不能達租賃系爭房屋經營鍋物店之目的。④綜上，難認
    被告所指上開漏水情形已致其無法就系爭房屋為約定之使用
    、收益，被告不得據以行使同時履行抗辯權而拒絕租金之給
    付。
　⒋從而，原告以被告自109年2月起積欠租金為由，於109年10月
    30日終止系爭租約，已生合法終止效力。
  ㈢被告應遷空返還系爭房屋。
　　按「承租人於租賃關係終止後，應返還租賃物…」、「所有
    人對於無權占有或侵奪其所有物者，得請求返還之。對於妨
    害其所有權者，得請求除去之。有妨害其所有權之虞者，得
    請求防止之。」，民法第455條前段、第767條第1項分別定
    有明文。且兩造於系爭租約第4條第3項約定：「乙方（即被
    告）於…終止租約時應即將房屋遷讓交還…」（見本院卷一第
    38頁）。又按租約終止後，出租人除得本於租賃物返還請求
    權，請求返還租賃物外，倘出租人為租賃物之所有權人時，
    並得本於所有權之作用，依無權占有之法律關係，請求返還
    租賃物（最高法院75年度台上字第801號判決意旨參照）。
    經查，系爭租約已於109年10月30日終止，業如前述，被告
    之租賃權於斯時起歸於消滅，其繼續占有系爭房屋，無正當
    權源，係屬無權占有，則原告自得依系爭租約、民法第767
    條規定請求被告遷空返還系爭房屋。
  ㈣原告得請求被告給付積欠之租金45萬5,000元。
　⒈按系爭租約第3條第1項約定：「租金每個月新臺幣（以下同
    ）玖萬伍仟元整（含稅及二代健保補充保費）。於起租日，
    乙方開立一年各期房租支票壹拾貳張交由甲方收執，俾由甲
    方逐期兌現；次年度及以後各年度之租金，乙方亦應於各該
    年度06月30日前開立一年各期房租支票交甲方收執。」。經
    查，被告自109年2月起未付租金，至109年10月30日系爭租
    約終止，已積欠85萬5,000元（計算式：95,000×9＝855,000
    ）。
　⒉又按押租金之主要目的在於擔保承租人履行租賃債務，故租
    賃關係消滅後，承租人如有欠租或其他債務不履行時，其所
    交付之押租金，發生當然抵充之效力（最高法院104年度台
    上字第1569號判決意旨參照）。據此，原告得請求被告給付
    積欠之租金85萬5,000元，以被告已付保證金40萬元（見本
    院卷一第38頁）當然抵充先到期之租金債務（民法第342條
    準用第322條第2款規定）後，原告尚得請求被告給付積欠租
    金45萬5,000元（計算式：855,000－400,000＝455,000）。是
    原告依系爭租約第3條第1項，請求被告給付積欠之租金45萬
    5,000元，為有理由，應予准許，逾此範圍，則無理由，應
    予駁回。
　⒊再按「給付有確定期限者，債務人自期限屆滿時起，負遲延
    責任。」、「遲延之債務，以支付金錢為標的者，債權人得
    請求依法定利率計算之遲延利息。」、「應付利息之債務，
    其利率未經約定，亦無法律可據者，週年利率為百分之五。
    」，民法第229條第1項、第233條第1項本文、第203條定有
    明文。經查，系爭租約第3條第1項約定被告「每月」給付租
    金（縱被告先開立一年各期房租支票，亦是「逐月」兌現）
    ，是就被告積欠之租金，至遲於系爭租約終止當月即109年1
    0月即已屆期，被告迄未給付，原告請求自起訴狀繕本送達
    翌日（即109年12月12日，見本院卷一第62頁）起按週年利
    率百分之5計算之遲延利息，核屬有據，應予准許。
  ㈤原告得請求被告自109年11月1日起按月給付9萬5,000元之違
    約金。
　⒈按違約金有賠償性違約金及懲罰性違約金，其效力各自不同
    。前者以違約金作為債務不履行所生損害之賠償總額。後者
    以強制債務之履行為目的，確保債權效力所定之強制罰，於
    債務不履行時，債權人除得請求支付違約金外，並得請求履
    行債務，或不履行之損害賠償。當事人約定之違約金究屬何
    者，應依當事人之意思定之。如無從依當事人之意思認定違
    約金之種類，則依民法第250條第2項規定，視為賠償性違約
    金（最高法院86年度台上字第1620號判決意旨參照）。且按
    契約當事人以確保債務之履行為目的，約定於債務人不履行
    債務或不為適當之履行時，所應支付之違約金，除契約約定
    其為懲罰性之違約金外，概屬於賠償總額預定性之違約金，
    以免對債務人造成不利，此觀同法第250條之規定及其修正
    理由自明（最高法院102年度台上字第1378號判決意旨參照
    ）。經查，系爭租約第6條第2項約定：「乙方於終止租約或
    租賃期間屆滿不交還房屋，自終止租約或租賃期滿之翌日起
    ，乙方應按日支付每日房租貳倍計算之違約金。」（見本院
    卷一第38-39頁），並未明定違約金之性質，亦未約定原告
    於終止租約被告不交還房屋時，除請求該違約金外尚得請求
    因違約所生之其他損害賠償，依上開說明，應認系爭租約第
    6條第2項所定係屬損害賠償總額（每日總額）預定性違約金
    。
　⒉按「約定之違約金額過高者，法院得減至相當之數額。」，
    民法第252條定有明文。又按約定違約金額是否過高，前者
    （即賠償性違約金）係以債權人所受之損害為主要準據，後
    者（即懲罰性違約金）則非以債權人所受損害為惟一審定標
    準，尤應參酌債務人違約之情狀斷之（最高法院100年度台
    上字第533號判決意旨參照）。且按當事人約定之違約金是
    否過高，須依一般客觀事實，社會經濟狀況，當事人所受損
    害情形及債務人如能依約履行時，債權人可享受之一切利益
    為衡量標準，而債務人已為一部履行者，亦得比照債權人所
    受利益減少其數額，倘違約金係屬損害賠償總額預定之性質
    者，尤應衡酌債權人實際上所受之積極損害及消極損害，以
    決定其約定之違約金是否過高（最高法院88年度台上字第19
    68號判決意旨參照）。經查，系爭租約於109年10月30日終
    止，業如前述，則原告依系爭租約第6條第2項請求被告自10
    9年11月1日起給付每日房租2倍計算之違約金即按月19萬元
    （計算式：95,000×2＝190,000），固非無據。然查，原告因
    被告遲延返還系爭房屋，衡情每月受有相當於租金9萬5,000
    元之損害，而原告業於109年4月6日寄發存證信函予被告，
    定期催告給付租金，否則依法終止系爭租約（見本院卷一第
    44-45頁），嗣並於109年10月28日寄發存證信函，向被告表
    示終止系爭租約（見本院卷一第52-53頁），然被告迄未返
    還系爭房屋，據此，認原告請求被告按月依租金2倍（系爭
    租約係約定每日租金2倍）給付違約金19萬元，核屬過高，
    應酌減為按月給付違約金9萬5,000元為適當。故原告請求被
    告按月給付違約金9萬5,000元，為有理由，逾此範圍，核屬
    無據，應予駁回。
四、綜上所述，原告依民法第767條第1項前段、系爭租約，請求
    命被告應遷空返還系爭房屋，給付45萬5,000元及自109年12
    月12日至清償日止按週年利率百分之五計算之利息，暨自10
    9年11月1日起至返還系爭房屋之日止，按月給付9萬5,000元
    ，為有理由，應予准許；逾此範圍，則無理由，應予駁回。
    又兩造分別陳明願供擔保，請准為假執行或免為假執行之宣
    告，經核於原告勝訴範圍內，依法並無不合，爰酌定相當之
    擔保金額宣告之。至原告敗訴部分，其假執行之聲請亦失所
    附麗，應予駁回。
五、本件事證已臻明確，兩造其餘之攻擊或防禦方法及所用之證
    據，經本院斟酌後，認為均不足以影響本判決之結果，爰不
    逐一論列，附此敘明。
六、據上論結，原告之訴一部有理由，一部無理由，依民事訴訟
    法第79條、第390條第2項、第392條第2項，判決如主文。
中　　華　　民　　國　　111 　年　　3 　　月　　10　　日
                  民事第一庭  法  官  林宜靜
以上正本係照原本作成。
如對本判決上訴，應於判決送達後20日內向本院提出上訴狀，若
委任律師提起上訴者，應一併繳納上訴審裁判費。
中　　華　　民　　國　　111 　年　　3 　　月　　10　　日
                              書記官  朱亮彰